【裁判字號】    88,上,70
【裁判日期】    890517
【裁判案由】    給付貨款
【裁判全文】
臺灣高等法院民事判決  八十八年度上字第七十號
    上  訴  人  行政院國軍退除役官兵輔導委員會台北榮民技術勞務中心
    法定代理人  賴曉萍
    訴訟代理人  沈稜律師
    被  上訴人  華立水電材料股份有限公司
                              .
    法定代理人  羅金地        .
    訴訟代理人  楊建強律師
右當事人間給付貨款事件，上訴人對於臺灣臺北地方法院民國八十七年十二月三日所
為八十七年度訴字第二○○六號第一審判決提起上訴，本院判決如左：
    主      文
上訴駁回。
第二審訴訟費用由上訴人負擔。
    事      實
甲、上訴人方面：
  一、聲明：
    (一)原判決廢棄。
    (二)右開廢棄部份，被上訴人在第一審之訴及假執行之聲請均駁回。
    (三)第一、二審訴訟費用由被上訴人負擔。
    (四)如受不利益判決時，上訴人願供擔保請准免為假執行。
  二、陳述：除與原判決記載相同者，茲引用之外，補陳：
    (一)系爭材料之工程原係上訴人向台灣省政府住宅及都市發展局（下簡稱臺灣省住
      都局）承攬，因工人調度困難，而改由訴外人笠垣企業股份有限公司（下簡稱
      笠垣公司）承攬，故系爭工程之材料實際均由笠垣公司向被上訴人訂購。因系
      爭工程原係上訴人承攬，故工務所之工地負責人必須以上訴人之名義為之，致
      笠垣公司偽刻「台北榮民技術勞務中心新竹公學新村工務所」簽章，上訴人於
      發覺後仍默許使用之原因在此。
    (二)系爭工程之工地負責人吳國清，實際上並非上訴人之受僱人，而係笠垣公司之
      受僱人，此由吳國清於八十五年六月一日前之每月薪資及勞保費均由笠垣公司
      直接匯入及歸墊與上訴人可證，另吳國清於八十五年五月六日代表笠垣公司出
      席新竹公學新村甲區新建工程之估驗會議，亦有該會議記錄一份為證，且吳國
      清在八十八年六月十七日於他案（臺北地方法院八十八年自字第三十七號張福
      照詐欺案）中，已證明渠乃林漢熙（即笠垣公司總經理）所派，薪水亦為林漢
      熙所支付可知。至於證人黃重溢雖係笠垣公司之負責人，惟公司內外事務事實
      上均由總經理林漢熙負責，故新鄉市公學新村工務所之所有員工（包括工地負
      責人吳國清）均係由林漢熙所僱用，故證人黃重溢在原審證詞並非實在。
    (三)依被上訴人於八十五年四月十五日就系爭工程所為之材料估驗計價單，計價期
      間自八十四年八月二日起迄八十五年四月十五日止，材料總價四十三萬四千二
      百九十七元，被上訴人於八十五年五月四日開具上額之統一發票一紙交付上訴
      人，上訴人已於同年月廿二日簽發中國農民銀行台北分行、票號FAZ0000000、
      面額四十三萬四千二百九十七元之支票一紙（下簡稱系爭支票）交付被上訴人
      ，被上訴人業已兌領在案，被上訴人指此筆款項為上訴人承攬台中虎嘯國宅工
      程之材料款，顯與事實不符。
    (四)笠垣公司因財務周轉發生困難而倒閉，致材料商請款無著，訴外人新亞銂水電
      材料股份有限公司（下簡稱新亞銂公司）前亦向上訴人訴請給付貨款，雖第一
      審判決上訴人敗訴，惟第二審及第三審均判決上訴人勝訴確定在案。
  三、證據：除援用第一審所提證據外，補提：
    (一)新竹公學新村甲區新建工程估驗記錄一件；
    (二)工程估驗計價單一份；
    (三)發票一紙；
    (四)支出傳票一張；
    (五)新竹市公學新村國宅（甲區）水電工程華立公司付款明細表一份；
    (六)筆錄二份；
    (七)本院八十七年度上字第六九五號判決一件；
    (八)最高法院八十八年度台上字第三二四○號裁定一件等為證；
    並聲請訊問證人吳國清、林漢熙。
乙、被上訴人方面：
  一、聲明：
    (一)上訴駁回。
    (二)訴訟費用由上訴人負擔。
  二、陳述：除與原判決記載相同者，茲引用之外，補陳：
    (一)依上訴人以其張福照主任名義致「省住都局林口開發處、新竹第五工務所」函
      中（84北勞水電字第二二三七號函），檢送上訴人親自指定之工地負責人「吳
      國清」資料及「工地局供材料領用印模單」，可知：吳國清確為上訴人指定之
      工地負責人，而非「笠垣公司」之工地負責人。上訴人稱：證人黃重溢雖係「
      笠垣公司」之負責人，但公司內外事務事實上均由總經理林漢熙責責云云，惟
      經查證，林漢熙實為上訴人在台中之「虎嘯國宅」之工地負責人，法律上亦係
      上訴人之員工，而非笠垣公司之總經理，故林漢熙不能代表笠垣公司，證人黃
      重溢之證詞應為可信。
    (二)上訴人所提上證二之「工程估驗計價單」及面額四十三萬四千二百九十七元之
      系爭支票各一份，實係上訴人因另承攬虎嘯國宅工程而給付與被上訴人之水電
      材料款，此由該支票乃八十五年五月二十二日期，與虎嘯國宅工程之前一筆貨
      款支票乃八十五年三月二十八日期，相距不至二個月，惟距本件公學新村工程
      之前一筆貨款支票乃八十五年十二月十日期，已近七個月可明，足見系爭支票
      與本件貨款無涉。
  三、證據：除援用第一審所提證據外，補提：
    (一)臺灣省政府住宅及都市發展局與行政院國軍退輔會台北榮民技術勞務中心簽訂
      之契約一件；
    (二)函文一張；
    (三)吳國清之勞保資料一份；
    (四)林漢熙之勞保資料一件；
    (五)訂購物品合約一份；
    (六)投標須知一件；
    (七)被上訴人自行統計之台中虎嘯國宅 PVC管出貨及收款統計表一份；
    (八)訂購單一張；
    (九)備忘錄一份：
    (十)貨款明細表；
    (十一)收款統計表一份等為證。
    理      由
一、被上訴人起訴主張：上訴人於八十四年間因承攬臺灣省住都局之新竹公學新村水
    電工程，而於八十四年十二月十五日與被上訴人簽訂「硬質PVC管訂購物品合約
    」。嗣被上訴人依約按上訴人工地主任吳國清之指示，將貨送至新竹公學新村工
    地並由吳國清簽收，惟上訴人自八十四年十月起至八十五年七月止，尚有貨款共
    計一百八十七萬六千四百三十一元未付，為此提起本訴。
二、上訴人則以：兩造間雖曾於八十四年十二月十五日簽立系爭合約，約定由伊向上
    訴人購買硬質PVC管等物品，惟上訴人原向臺灣省住都局承攬之新竹公學新村（
    甲區）之水電工程，因工人調度困難而改由笠垣公司承攬，故系爭工程之材料實
    係由笠垣公司向被上訴人訂購，及由笠垣公司派駐之工地負責人吳國清收受，吳
    國清並非上訴人之代理人。另依兩造間計價期間八十四年八月二日起至八十五年
    四月十五日止、材料總價四十三萬四千二百九十七元之工程估驗計價單，上訴人
    已於八十五年五月廿二日簽發面額四十三萬四千二百九十七元之系爭支票交付被
    上訴人，被上訴人已兌現在案，此足以證明上訴人向被上訴人所訂購之材料款已
    清償部分等語，資為抗辯。
三、經查本件兩造於八十四年十二月十五日簽訂本件訂購物品合約，約定由被上訴人
    出售硬質ＰＶＣ管予上訴人，供上訴人使用於住都局新竹公學新村之水電工程等
    情，業據被上訴人提出比價紀錄、材料標單及訂購物品合約各一件為證（原審卷
    第七頁至第十頁、本院卷第三十三頁至第三十八頁），並為兩造所不爭執，應堪
    採信。又被上訴人主張其後上訴人之新竹公學新村工程之工地主任吳國清向被上
    訴人叫貨，被上訴人業已依約送貨至上開工地由吳國清簽收，上訴人自八十四年
    十二月起至八十五年七月止共計一百八十七萬六千四百三十一元貨款未付等情，
    亦據被上訴人於原審提出送貨單及對帳單多紙為憑（原審卷第十二頁至第二十一
    頁），上訴人對於出貨單未予爭執，僅辯稱：吳國清受僱於笠垣公司，本件未付
    貨款之材料實係由笠垣公司所叫貨云云。職故，本件兩造首要爭執重點在於：吳
    國清是否有代理上訴人之權限？經查：
    (一)觀之被上訴人提出、上訴人不爭執之上訴人於八十四年八月二十五日以八四北
      勞水電字第二二七號致台灣省政府住宅及都市發展局函件，其內陳報：吳國清
      為上訴人工地（按即為新竹公學新村工程）之負責人，及吳國清之個人資料，
      並陳報新竹公學新村工務所材料領用印模單等語（原審卷第六十七頁至第六十
      九頁、本院卷第二十七頁至第二十九頁）；又自八十四年十一月八日起至八十
      五年八月三十一日止，上訴人為吳國清之投保單位一節，亦據原審函詢勞工保
      險局據覆明確，有該局八十七年九月二日八七保承字第一０一九二二六號覆函
      附卷（原審卷第一０三頁至第一０四頁）足憑。再參酌證人吳國清於本院證陳
      ：「我於八十四、八十五年間擔任新竹公學新村之工地負責人，是台中笠垣公
      司介紹我去的：：：林漢熙請我負責管理工地：：：我全權負責工程的進度，
      與臺灣省住都局的協調、品質的管制，工地事務很雜，下有監工、工程師，每
      人各有職掌，均由我統轄處理：：：進場後始知係勞務中心（按指上訴人）標
      到這工程。我是電話叫貨，有時叫總務小姐打電話叫貨，將貨送到工務所：：
      ：後來我用傳真，將那些廠商需要哪些材料寫明，蓋上公學新村的章傳真給對
      方訂貨，材料進來後，是下游廠商各自保管，我當時在工地是代表勞務中心」
      等情（本院卷第八十六頁至第八十八頁）。綜上，堪認：吳國清乃上訴人設立
      於新竹公學新村工地之工地負責人，負責該工地之統籌處理事務，並與業主臺
      灣省住都局協調，足見吳國清有代理上訴人處理公學新村工地所有事務之權限
      ，而為上訴人之代理人明確。至於吳國清係由笠垣公司之林漢熙介紹擔任系爭
      工地負責人，及吳國清之薪資係由笠垣公司給付或上訴人給付，均非的論。
    (二)上訴人另辯稱：新竹公學新村之工務所非上訴人所設立，而係由笠垣公司所設
      立；系爭公學新村水電工程原由上訴人向臺灣省住都局承攬，其後改由笠垣公
      司承攬等情。惟查設在公學新村工地內之施工所，掛有其上標明「行政院國軍
      限除役官兵輔導委員會臺北榮民技術勞務中心施工所」之招牌，有被上訴人提
      出、上訴人不爭執之現場照片附於原審卷內可參（原審卷第一七四頁），足使
      一般大眾認為此施工所乃上訴人所設立。又查向臺灣省住都局承攬新竹公學新
      村水電工程之承攬人係上訴人，而非笠垣公司；上訴人其後再就系爭水電工程
      之施作部分與笠垣公司簽訂承攬契約，有臺灣省住都局與上訴人簽訂之契約書
      （本院卷第二十五頁）、上訴人與笠垣公司簽訂之「新建水電工程合約書」附
      於原審卷（原審卷第五二頁至第五四頁）可按，堪認系爭公學新村之水電工程
      由上訴人所承攬，至於上訴人再將工程中之施作部分再承攬於笠垣公司，要屬
      上訴人與笠垣公司間之內部關係，而不得對抗第三人。
    (三)上訴人雖以：被上訴人所提出之出貨單上，均載明客戶為笠垣公司，可見材料
      實係訴外人笠垣公司向被上訴人購買云云置辯。惟參酌被上訴人提出、上訴人
      未予爭執之笠垣公司與上訴人簽訂之「新建水電工程合約書」，於第十條(一)明
      訂：「甲方（按指上訴人）供給乙方（按指笠垣公司）本工程之材料，經點交
      乙方後，由乙方妥為保管」等語，足知笠垣公司承攬上訴人之系爭水電工程之
      施作部分，材料由上訴人供應之情，顯見笠垣公司並無自行向被上訴人訂購材
      料之必要。再觀被上訴人於原審提出之出貨單多紙，其上均蓋有前開上訴人之
      「新竹公學新村工務所」之印文，並由上訴人之代理人吳國清簽收，故被上訴
      人主張：本件係基於其與上訴人間之訂購合約，上訴人之受僱人訂貨後，被上
      訴人依約出貨，送至上訴人設於新竹公學新村之施工所，由上訴人陳報為工地
      負責人之代理人吳國清簽收等情，核屬有據，上訴人所辯，殊非可採。
    (四)再笠垣公司之下包廠商新亞銂公司訴請上訴人給付貨款事件，業經本院另案於
      八十七年度上字第六九五號判決新亞銂公司敗訴確定在案，雖據上訴人提出判
      決附卷可參（本院卷第一三九頁至第一四三頁），惟查該案件中新亞銂公司與
      上訴人間並未簽訂物品訂購合約，與本件情形尚屬有間，不宜類同比擬，本院
      仍應就本件之各項證據審酌後獨立判斷。
四、末查上訴人主張：其已給付面額四十三萬四千二百九十七元貨款之系爭支票予被
    上訴人，故本件貨款業已部分清償一節，固據提出工程估驗計價單、統一發票及
    支出傳票各一件為憑（本院卷第五十三頁至第五十六頁）。被上訴人固不否認收
    受及兌領上開貨款支票，惟辯稱：該款項係上訴人給付另一工地即臺中虎嘯國宅
    之貨款云云。經查上訴人提出之該紙「工程估驗計價單」，其上雖記載：「工程
    名稱：公學甲ＰＶＣ管材料」，計價期間係自「八十四年八月二日至八十五年四
    月十五日止」等字，惟參諸兩造係至八十四年十二月十五日始簽訂本件訂購物品
    合約，自不可能從八十四年八月二日起即開始計價，可見上開「工程估驗計價單
    」顯非就本件訂購合約所為，故被上訴人所辯，較可採信，而認系爭支票並非用
    以清償本件訂購物品合約之貨款。從而，上訴人主張其已清償本件貨款四十三萬
    四千二百九十七元云云，亦無足採。
五、綜上所述，本件被上訴人基於兩造間訂購物品合約之法律關係，請求上訴人給付
    尚未給付之貨款一百八十七萬六千四百三十一元，及自原審起訴狀繕本送達上訴
    人之翌日即八十七年六月九日起至清償日止按週年利率百分之五計算之利息，為
    有理由，應予准許。原審因而准許被上訴人之請求，並依聲請定假執行及免為假
    執行之擔保金額，核無違誤，上訴人仍予指摘求予廢棄改判，為無理由，應予駁
    回。
六、據上論結：本件上訴人之上訴為無理由，依民事訴訟法第四百四十九條第一項、
    第七十八條，判決如主文。
中      華      民      國    八十九    年      五      月    十七      日
                            民事第四庭
                                審判長法  官  李  瓊  蔭
                                      法  官  張      蘭
                                      法  官  林  金  吾
右正本係照原本作成。
如不服本判決，應於收受送達後二十日內向本院提出上訴書狀，其未表明上訴理由者
，應於提出上訴後二十日內向本院補提理由書狀（均須按他造當事人之人數附繕本）
上訴時應提出委任律師或具有律師資格之人之委任狀；委任有律師資格者，另應附具
律師及格證書及釋明委任人與受任人有民事訴訟法第四百六十六條之一第一項但書或
第二項（詳附註）所定關係之釋明文書影本。
中      華      民      國    八十九    年      五      月    十八      日
                                      書記官  張  淑  芳
附註：
民事訴訟法第四百六十六條之一（第一項、第二項）：
對於第二審判決上訴，上訴人應委任律師為訴訟代理人。但上訴人或其法定代理人具
有律師資格者，不在此限。
上訴人之配偶、三親等內之血親、二親等內之姻親，或上訴人為法人、中央或地方機
關時，其所屬專任人員具有律師資格並經法院認為適當者，亦得為第三審訴訟代理人
。


司法院資訊處製作；財團法人民間司法改革基金會備份。
